【裁判字號】    94,建,384
【裁判日期】    950516
【裁判案由】    給付工程款
【裁判全文】
臺灣臺北地方法院民事判決               94年度建字第384號
原      告  誠和營造有限公司
法定代理人  甲○○
訴訟代理人  邱昱宇律師
被      告  台灣電力股份有限公司
法定代理人  乙○○
訴訟代理人  呂政燁律師
上列當事人間給付工程款事件，本院於民國95年5月2日言詞辯論
終結，判決如下：
    主  文
被告應給付原告新台幣壹佰伍拾萬元，及自民國九十五年三月八
日起至清償日止，按年息百分之五計算之利息。
訴訟費用由被告負擔。
    事實及理由
壹、原告主張：原告於民國91年12月31日與被告簽約承攬「大潭
    發電計畫行政大樓工程」工程。本件工程歷時620天，扣除
    因設計變更及因氣候、停電、春節等核延工期127.5天，及
    預定標準工期480天，計施工607.5天，逾期12.5天，惟逾期
    後之例假日4天不計逾期，被告並於94年1月21日同意加核延
    1 日曆天，故認定原告實際逾期7.5天，違約金新台幣（下
    同）150萬元。原告於施工期間，遇有工期須展延之情形時
    ，必須向被告申請展延工期。系爭工程合約有關一般條款H9
    「開工、暫停、工期展延及延誤」部分，契約有效期間工期
    之計算準則，第 (5)款約定「本條工期之計算，因不可抗力
    或不可歸責於乙方（即原告）之事由經甲方（即被告）核可
    者，得延長之，其事由未達半日者，以半日計，逾半日者以
    1 日計。」依上開約定，被告已核准未達半日者，自應補足
    至半日，已核准逾半日者，自應補足至1日，故被告應再補
    工期13日予原告，惟原告第10次至第17次依上開約定申請展
    延時，被告皆未依上開約定核准應給予之日數。又有關特約
    條款U7.3.5約定「乙方（指原告）從事於施工架上外牆組模
    及圬工作業時，若大潭工區風力過大，依據本公司電源勘測
    隊大潭氣象站之氣象資料，當日瞬間最大風速大於每秒18公
    尺(含)或平均最大風速達5級 (含)以上時 (若本公司大潭氣
    象站故障得採用中央氣象局本地氣象資料)，乙方基於施工
    品質及作業安全考量，當天得暫停組模及圬工作業，並據以
    向甲方（指被告）申請展延工期」。其中施工架上之組模及
    圬工作業均屬工程要徑，被告依一般條款H9(5 )規定核准該
    部分之展延工時，不符原告實際工期受損之情形，諸如：若
    風力超過5級係於上午發生，下午未達5級風時，惟工人上午
    即因無法施工而折返，工地已無工人，故原告實際損失工期
    1 天，而非0.5日；又如工地於8時至10時間組模，而5級風
    於10時至12時間發生時，則工地全天僅能從事維護已施工成
    果，展延半天已不足支應申請人實際損失工期，何況僅准2
    小時。被告解釋展延工期因風速超過5級時，縱使發生日期
    不同，但屬連續性事件，係同一事由，因此應併予計算云云
    ，乃增加契約條文以外之規定，與契約內容並不相符。嗣原
    告申請調解並追加因應消防檢查所致部份工程變更、增作而
    超出契約工期部分，併向被告申請核給展延工期，該部分當
    時計有8項缺失，其中第1、2、5、6、8項計是變更原設計須
    增做或變更者，皆非原設計項目，調解委員就第1、6、8項
    消防偵測器之安裝及施工審認屬增作部分，應予扣減2日，
    至於第2、5項則未處理。因原告已依約辦理展期，無蒙受延
    期扣款之理，被告依前開規定應予13日之工期，另就追加部
    分應至少再予2日工期，自不得扣罰逾期違約金150萬元等語
    。並聲明：被告應給付原告新台幣150萬元，及自起訴狀繕
    本送達翌日起至清償日止按年息5%計算之利息。
貳、被告則以：
  一、依系爭契約一般條款H.7「展延工期」第2項「乙方應於發
      生延遲事故後之[七 (7)]日內，以書面通知甲方，並於〔
      約定工期〕日內向甲方提出其全部書面細節說明，敘明延
      遲之情況及理由、預計受延遲之天數以及用以防止或減少
      延期之措施。甲方應於收到該項書面細節說明後，儘速在
      合理時間及甲方認為之合理範圍內，延長本契約所訂本工
      程或其分項工程之竣工時間、或完成本契約規定分項工程
      完成至規定程度之時間、或達成預定時程之時間。除本契
      約另有規定外，乙方不得因施工順序改變而對甲方提出任
      何要求」之約定，雖然原告可請求被告展延工期，惟判斷
      原告所提之延遲原因得否展延、合理之展延時間多久、合
      理的展延範圍及程度如何，其決定權在於被告。
  二、原告依據系爭契約特約條款U.7.3.5之約定即「強風條款
      」申請展延工期，仍待被告決定所能展延之時間及範圍：
      依系爭契約特約條款U.7.3.5之約定，須原告從事施工架
      上外牆組模及圬工作業時，因風力過大達到標準，原告當
      天得暫停組模及圬工作業，並向被告申請展延工期。若原
      告所從事之工作不在施工架上、或從事非外牆組模及圬工
      作業，縱然風大，亦不得請求展延工期。此外，原告依約
      定僅得於當天暫停組模及圬工作業（但仍得為其他作業）
      ，並可向被告「申請展延工期」，而非「自動展延工期一
      日」，原告以風力過大申請展延工期時，被告仍應依據上
      開H.7條款之約定延長竣工時間，亦非必然展延一日。至
      於原告在原證五號所列許多「請延理由」內容，與風力或
      者施工架上之作業無涉，不能適用本「強風條款」。
  三、被告決定延長工期時間及範圍其計算標準之依據：
      綜合系爭契約一般條款H.9規定有關契約有效期間工期之
      計算準則第 (5)款及一般條款H.7「展延工期」第2項「…
      …延長本契約所訂本工程或其分項工程之竣工時間、或完
      成本契約規定分項工程完成至規定程度之時間、或達成預
      定時程之時間……」之約定可知，原告申請延長工期時，
      被告所得考量者，係延工之事由是否不可歸責原告？該事
      由對於原告就整體工程或者分項工程完工影響之程度如何
      ？又或者對完成至規定程度之時間或達成預定時程之時間
      影響之程度如何？被告必須通盤檢討整體考量才能做成決
      定。其中就原告第10次延工申請部分，係因不可歸責於原
      告事由之展延工期，申請事由為達到停工標準之強風，被
      告考量並評估該強風事由整體影響到原告施工60 %，故原
      告雖申請展延9個日曆天，然被告僅同意展延9天之60 %即
      5.4天，再依H9（5）條款展延為5.5天。其他歷次申請延
      工情形，被告均用此種標準認定延工之時間及範圍，被告
      同意延工之計算並未違背契約。
  四、有關消防檢查所生問題不得展延工期：
      系爭契約第6條第3項「延期：如因變更設計，或不可抗力
      之天災人禍，或因甲方相關工程之延誤而影響本工程進度
      ，或其他歸責於甲方之原因影響工期時，除甲方書面通知
      停工、復工及甲方以經核准追加工期之案件外，乙方得即
      時據實提出工程延期申請表 (附展 (核)延工期明細表)申
      請延期，其天數須經甲方核定，但竣工後所提之申請，甲
      方不予受理」，以及上開一般條款H.7第2項之約定，原告
      須在分項工程約定工期內或全部工程竣工前申請展延工期
      ，然原告就有關消防檢查所生問題係於本工程竣工及驗收
      完成後始請求追加工期，與上開約定不符，被告自不得同
      意其追加工期等語資為抗辯。並聲明：原告之訴駁回。
、兩造不爭執之事項：
  一、原告於91年12月31日與被告簽約承攬「大潭發電計畫行政
      大樓工程」工程。本件工程歷時620天，扣除因設計變更
      及因氣候、停電、春節等核延工期127.5天，及預定標準
      工期480天，本工程計施工607.5天，逾期12.5天。惟逾期
      後之例假日4天不計逾期，故原本被告認定原告實際逾期
      8.5 天，逾期違約金170萬元；其後另於94年1月21日同意
      加核延1日曆天，故最終認定原告實際逾期7.5天，違約金
      150 萬元。
  二、原告申請調解時追加因應消防檢查所致部份工程變更、增
      作而超出契約工期部分，併向被告申請展延工期。
肆、本件爭點：
  一、本件工程展延之依據為何？被告是否有權決定展延期間？
      原告主張：合約一般條款H9(5)規定，被告已核准未達半
      日者，自應補足至半日；已核准逾半日者自應補足至1日
      。另依有關特約條款U7.3.5約定及因停電而致停工，達2
      小時以上未滿4小時者以半天計，達4小時以上者以1天計
      ，工程合約有關特約條款Ｅ5亦有明文，系爭合約並未予
      被告片面決定展延範圍及程度決定權。原告申請展延之理
      由，除第17次申請展延事由係因停電之外，其餘均為風力
      過大，被告於審查核延理由欄中已自認確為風力超過5 級
      ，或停電超過4小時，契約既已明定，被告並無自由裁量
      之權，自應依約淮予展延至半日或1日，其辯稱須經其通
      盤考量方能決定云云，惟究其如何通盤考量？依據基礎何
      在？亦請被告舉證以實其說。倘被告有展延工期之解釋決
      定權，則此等定型化契約顯然免除或減輕預定契約條款之
      當事人之責任，且加重原告責任，對於原告之權利有重大
      不利益，依民法第247條之1第1、2、4款之規定，此部分
      之約定亦屬無效。
      被告主張：依系爭契約一般條款H.7第2項之約定，判斷原
      告所提之延遲原因得否展延、合理之展延時間多久、合理
      的展延範圍及程度如何，其決定權在於被告。又綜合系爭
      契約一般條款H.7條款、H.9第 (5)款及H.7第2項之約定可
      知，原告申請延長工期時，被告必須通盤檢討整體考量才
      能做成決定。定型化契約係在於同一主體以大量不特定人
      為對象而與之締結同類型契約，為保護居於弱勢之締約對
      象，故違反公平正義或誠信原則之特定條款無效，惟被告
      公司既非以定作電廠行政大樓為常業，亦不須時常定作電
      廠行政大樓，尤其系爭「強風條款」係針對觀音特殊氣候
      因地制宜而訂定，與定型化契約之要件不符，且契約內容
      亦未違反公平正義或誠信原則，並非無效。
  二、本件工程中關於消防檢查之部分可否展延工期？
      原告主張：契約第6條規定僅限於契約規定完工期間（93
      年9月9日），而原告要求追加工期符合F.11規定、政府採
      購法、採購契約要項第43條第2項、第46條及第49條規定
      ，且第一次消檢日期93年8月30日於契約工期內即已完成
      ，原告請求之追加工期係增作部分，自不應受此拘束。退
      步言之，倘不准申請展延工期係針對原契約工期以外之增
      作部分，顯對於他方當事人有重大不利益之情形，且減輕
      被告之負擔，且顯失公平，依民法第247條之1規定為無效
      ，故因應消防檢查所致部份工程變更、增作而超出契約工
      期部分，應至少再予2日工期。
      被告主張：系爭契約第6條第3項「延期：如因變更設計，
      或不可抗力之天災人禍，或因甲方相關工程之延誤而影響
      本工程進度，或其他歸責於甲方之原因影響工期時，除甲
      方書面通知停工、復工及甲方以經核准追加工期之案件外
      ，乙方得即時據實提出工程延期申請表 (附展 (核)延工
      期明細表)申請延期，其天數須經甲方核定，但竣工後所
      提之申請，甲方不予受理」，以及上開一般條款H.7第2項
      之約定，原告須在分項工程約定工期內或全部工程竣工前
      申請展延工期，然原告就有關消防檢查所生問題係於本工
      程竣工及驗收完成後始請求追加工期，與上開約定不符，
      被告自不得同意追加工期。
  三、本件原告是否逾期完工？逾期天數為若干？
      原告主張：因原告已依約辦理展期，無蒙受延期扣款之理
      ，被告依約定應予13日之工期，另就追加部分應至少再予
      2日工期，自不得扣罰逾期違約金150萬元。
      被告主張：原告第10次延工申請之事由為達到停工標準之
      強風，被告考量並評估該強風事由整體影響到原告施工60
      %，故原告雖申請展延9個日曆天，然被告僅同意展延9天
      之60 %即5.4天，再依H9（5）條款展延為5.5天。其他歷
      次申請延工情形，被告均用此種標準認定延工之時間及範
      圍，被告同意延工之計算並未違背契約。至於原告在原證
      五號所列許多「請延理由」內容，與風力或者施工架上之
      作業無涉，不能適用「強風條款」。
伍、得心證之理由：
  一、原告起訴主張：原告於91年12月31日與被告簽約承攬「大
      潭發電計畫行政大樓工程」工程。本件工程歷時620天，
      扣除因設計變更及因氣候、停電、春節等核延工期127.5
      天，及預定標準工期480天，本工程計施工607.5天，逾期
      12.5天。惟逾期後之例假日4天不計逾期，故原本被告認
      定原告實際逾期8.5天，逾期違約金170萬元；其後另於94
      年1月21日同意加核延1日曆天，故最終認定原告實際逾期
      7.5天，違約金150萬元等情，業據提出工程採購承攬契約
      （以下簡稱系爭契約）、工程驗收紀錄、台電北部施工處
      94 年1月21日Ｄ北施字第94010137號函（以上均為影本）
      等件為證，且為被告所不爭執，應堪信原告所主張之上開
      事實為真實。
  二、原告另主張其第10次至第17次申請工期展延時，其申請展
      延日期及日數詳如附件1所示，被告核准展延日數詳如附
      件1核延日數所載，皆未依系爭契約一般條款H.9規定即其
      事由未達半日者，以半日計，逾半日者以一日計之規定等
      情，亦據原告提出系爭契約一般條款、第10次至第17次工
      程延期申請表影本各一件、第10次至第17次展（核）延工
      期核延日數修正明細表等件為證，被告對於原告提出之第
      10次至第17 次工程延期申請表各一件之真正並不爭執，
      惟以前開情詞置辯。
  三、然查依系爭契約一般條款H.7「展延工期」第2項約定，判
      斷原告所提之延遲原因得否展延、合理之展延時間多久、
      合理的展延範圍及程度如何，其決定權固在於被告，此點
      原告並不爭執，惟依系爭契約一般條款H.9規定，被告僅
      能決定不予核准展延、展延半日、展延一日、展延一日半
      、展延二日……依此類推。被告雖又抗辯原告向被告申請
      延長工期時，被告所得考量者，係原告申請延工之事由是
      否不可歸責原告？該事由對於原告就整體工程或者分項工
      程影響之程度如何？又或者對完成至規定之時間或達成預
      定時程之時間影響之程度如何？被告必須通盤檢討整體考
      量才能做成決定。並舉原告第十次延工申請為例：原告於
      92年12月8日申請包含同年11月11日至11月27日在內之該
      次分項工程中因不可歸責於原告事由之展延工期，申請事
      由為達到停工標準之強風；被告受理後考量並評詁該強風
      事由整體影響至原告施工60％，是以雖然原告申請展延9
      個日曆天，被告僅同意展延9天之60％即5.4天，再依H.9
      （5）條款成為展延5.5天。從被告上開舉例可以知悉兩造
      之主要爭點在對於同一事由之解釋。原告認為每一天符合
      強風條款即構成不可抗力或不可歸責於原告之事由。被告
      則認為原告每次申請展延工期時，其中符合強風條款之事
      由全部構成一個事由。
  四、查兩造間系爭契約之特別條款U7.3.5約定「乙方（指原告
      ）從事於施工架上外牆組模及圬工作業時，若大潭工區風
      力過大，依據本公司電源勘測隊大潭氣象站之氣象資料，
      當日瞬間最大風速大於每秒18公尺 (含)或平均最大風速
      達5 級 (含)以上時 (若本公司大潭氣象站故障得採用中
      央氣象局本地氣象資料)，乙方基於施工品質及作業安全
      考量，當天得暫停組模及圬工作業，並據以向甲方（指被
      告）申請展延工期」，有原告所提出為被告所不爭執其真
      正之系爭契約之特定條款節本一件在卷可稽。兩造既約定
      原告從事於施工架上外牆組模及圬工作業時，若大潭工區
      風力過大達到上開約定標準，原告基於施工品質及作業安
      全考量，「當天得暫停組模及圬工作業，並據以向被告申
      請展延工期」。且被告亦是就原告所申請之每一天來加以
      審核是否符合上開特別條款約定，有原告所提出之上開第
      10次至第17次工程延期申請表影本各一件在卷足按。兩造
      自是約定以一天為一事由。
  五、系爭契約一般條款H.9第（5）款既約定：工期之計算，因
      不可抗力或不可歸責於原告之事由經被告核可者，得延長
      之，其事由未達半日者，以半日計，逾半日者以一日計之
      約定，則被告審核結果即應依上開約定處理。則原告主張
      被告應依上開約定處理，原告第10次至第17次工程延期申
      請應多核延工期13天，即屬有理由。至於被告抗辯原告在
      第10次至第17次工程延期申請表上所列許多「請延理由」
      內容，與風力或者施工架上之作業無涉，不能適用本「強
      風條款」。惟被告並未能舉證證明該請延理由內容，與風
      力或者施工架上之作業無涉，且被告本可據此駁回原告展
      延工期之請求，郤不思此途，而予以准許，再事後抗辯與
      風力或者施工架上之作業無涉，其所辯自不足採。
  六、本件被告既應多核延工期13天，則原告即無逾期7.5天可
      言。被告即不應據此扣款150萬元。從而，原告依據兩造
      間之系爭工程契約，請求被告給付遭扣款之工程款150萬
      元，及及自起訴狀繕本送達翌日即95年3月8日起至清償日
      止，按週年利率百分之五計算之遲延利息，為有理由，應
      予准許。
  七、本件被告既應多核延工期13天，遠超過逾期之7.5天，原
      告不致因此而遭扣款，則原告主張消防工程部分，被告應
      至少再核准2日工期，即無審酌之必要，併此敘明。
陸、又本件事證已臻明確，兩造其餘攻擊防禦方法及未經援用之
    證據，經本院斟酌後，認為均不足以影響本判決之結果，爰
    不一一論述，併此敘明。
柒、據上論結，本件原告之訴為有理由，依民事訴訟法第78條，
    判決如主文。
中    華    民    國    95    年    5    月    16     日
                  民事第四庭    法  官  陳文正
以上正本係照原本作成
如對本判決上訴，須於判決送達後20日內向本院提出上訴狀
中    華    民    國    95    年    5    月    16     日
                                書記官  黃菀茹


司法院資訊處製作；財團法人民間司法改革基金會備份。
